【裁判字號】    89,台上,2131
【裁判日期】    890420
【裁判案由】    竊盜
【裁判全文】
最高法院刑事判決                              八十九年度台上字第二一三一號
    上  訴  人  甲○○
    選任辯護人   張業照律師
右上訴人因竊盜案件，不服台灣高等法院台中分院中華民國八十七年二月四日第二審
判決（八十六年度上訴字第二六九號，起訴案號：台灣台中地方法院檢察署八十四年
度偵字第二○七三五號、八十五年度偵字第四九九二號），提起上訴，本院判決如左
：
    主  文
原判決關於甲○○部分撤銷，發回台灣高等法院台中分院。
    理  由
本件原判決認定上訴人甲○○係三和砂石企業有限公司（下稱三和公司）之實際負責
人，明知位於台中縣烏溪烏日鄉○○○段同安厝堤防約二Ｋ＋三○○公尺處河床屬烏
溪河川行水區，應不得在該行水區內擅採砂石，以免損害水道，且三和公司亦未經水
利主管機關台中縣政府核准在該處採取砂石，竟與其所僱用、知情之大卡車司機乙○
○、張明鼓及挖土機司機丙○○ (均經原審判處罪刑確定 )互為意圖為自己不法所有
之犯意聯絡，基於概括犯意，自民國八十四年十一月二十二日起，由丙○○、乙○○
、張明鼓分別駕駛挖土機及大卡車（未懸掛牌照）結夥在該處趁人不知竊採該公有河
川地之砂石，將之載往三和公司，俾出售牟利（其每日竊採之砂石數量不詳），迨同
年月二十四日上午十一時許經台中縣政府水利課人員會同警方前往查獲，計其等在上
開行水區竊採砂石面積達○‧五○六三公頃，所為除足生損害於水利主管機關台中縣
政府對該河川之管理權益外，因該行水區係供洪水通行之河道，且所採砂石地點位於
計劃採石標高以下，足以影響水流，使洪水來襲時有泛濫成災，侵蝕堤防之虞，而致
生公共危險等情，因將第一審不當之判決撤銷，改判論處上訴人結夥三人以上竊盜罪
刑，固非無見。
惟查：刑法第三百二十一條第一項第四款之結夥三人以上竊盜罪，所謂「三人以上」
，應以在場共同實施或在場參與分擔實施犯罪之人為限，不包括同謀共同正犯在內。
本件原判決事實欄係認定：「……丙○○、乙○○、張明鼓分別駕駛挖土機及大卡車
結夥在該處趁人不知竊採該公有河川地之砂石，將之載往三和公司，俾出售牟利……
」等語，似指僅丙○○、乙○○、張明鼓三人在場實施，至上訴人如何在場共同實施
或在場參與分擔實施竊取砂石，抑為同謀共同正犯，原判決事實記載欠詳，理由亦疏
未論斷，本院已無從為適用法律當否之判斷。再原判決理由二之（二）認：「被告等
係未經許可擅自在前述河川行水區內盜採砂石，所為違反水利法第七十八條第一項第
一、三款規定……」（原判決第四頁第八至九行），惟理由第三點則認：「……被告
等在應予禁採之河川行水區內擅採砂石，與水利法第七十八條第一項第三款規定有悖
……」（原判決第七頁三至四行），前後所述矛盾，難謂為適法。以上或為上訴意旨
所指摘，或為本院得依職權調查之事項，應認原判決有撤銷發回更審之原因。又不得
上訴於第三審法院之罪與得上訴之罪為想像競合犯，而以不得上訴之罪為重，得上訴
之罪為輕，雖依刑法第五十五條從不得上訴之重罪論科，惟其競合之輕罪，原得上訴
，而二罪間又不可分，則對於該重罪亦應認為得上訴於第三審法院。本件加重竊盜罪
雖屬刑事訴訟法第三百七十六條第二款所列不得上訴於第三審法院之案件，但其競合
之違反水利法案件得上訴於第三審法院。依上開說明，應認為本件得上訴於第三審法
院，附此敘明。
據上論結，應依刑事訴訟法第第三百九十七條、第四百零一條，判決如主文。
中      華      民      國    八十九    年      四      月     二十     日
                              最高法院刑事第三庭
                                  審判長法官  陳  錫  奎
                                        法官  洪  清  江
                                        法官  吳  昆  仁
                                        法官  李  伯  道
                                        法官  陳  世  雄
      右正本證明與原本無異
                                              書  記  官
中      華      民      國    八十九    年      四      月    二十六    日


司法院資訊處製作；財團法人民間司法改革基金會備份。
